【裁判字號】    91,自,442
【裁判日期】    980824
【裁判案由】    誹謗等
【裁判全文】
臺灣板橋地方法院刑事裁定               91年度自字第442號
抗  告  人
即  自訴人  甲○○
上列抗告人即自訴人因誹謗等案件，不服本院於中華民國92年1
月2日所為之裁定，提起抗告，本院裁定如下：
    主  文
抗告駁回。
    理  由
一、按抗告期間，除有特別規定外，為五日，自送達裁定後起算
    ，刑事訴訟法第四百零六條前段定有明文。又按原審法院認
    為抗告不合法律上之程式或法律上不應准許，或其抗告權已
    經喪失者，應以裁定駁回之，刑事訴訟法第四百零八條第一
    項前段復有明定。
二、經查：本件抗告人因自訴誹謗案件，經本院於九十二年一月
    二日裁定後，業於九十二年一月十四日將裁定正本送達於本
    院板橋簡易庭，由抗告人親自收受之事實，有送達證書一份
    在卷可稽（見本院卷第三十頁），則自送達裁定之翌日及九
    十二年一月十五日起算，加計在途期間二日，抗告期間已於
    九十二年一月二十二日屆滿。再者，抗告人前於九十七年四
    月十日對本院上開裁定提起抗告，業經臺灣高等法院以九十
    七年度抗字第七九０號裁定駁回抗告確定在案，復有臺灣高
    等法院刑事裁定一份在卷可參。是以抗告人遲至九十八年五
    月十三日，又再次對本院九十一年度自字第四四二號裁定提
    起抗告，於法顯有不合，且無從補正，應予駁回。
據上論斷，應依刑事訴訟法第四百零八條第一項前段，裁定如主
文。
中    華    民    國    98    年    8     月    24    日
                  刑事第三庭  審判長法  官   樊季康
                                    法  官   徐子涵
                                    法  官   劉元斐
上列正本證明與原本無異。
如不服本裁定，應於裁定送達後五日內敘明抗告理由，向本院提
出抗告狀。
                                    書記官   張懿端
中    華    民    國    98    年    8     月    24    日
**********************************************************************
臺灣板橋地方法院刑事裁定                          九十一年度自字第四四二號
    自  訴  人  甲○○  住臺北縣板橋市○○路○段三十巷一號
    被      告  臺灣板橋地方法院
                        設臺北縣土城市○○路一三八號
    兼
    法定代理人  丁○○  住同右
    被      告  乙○○  住同右
右列被告因誹謗等案件，經自訴人提起自訴，本院裁定如左：
    主  文
本件自訴台灣板橋地方法院部分不受理。
其餘自訴駁回。
    理  由
一、自訴意旨略以：被告丁○○為被告台灣板橋地方法院（下稱丙○○○）之院長，
    被告乙○○為丙○○○之人事室主任，應對該單位對外之函文負言論責任，被告
    等人明知自訴人自九十年起舉發丙○○○之各種情事均屬實在，並未曲意陳訴，
    卻核定丙○○○九十一年七月之九一板院通人字第三Ｏ三四六號函之說明第七項
    稱自訴人「曲意四處陳訴」，故意中傷自訴人，又意圖散布於眾，以該函覆知司
    法院人事處、高等法院、監察院、銓敘部，使該函副本收受單位之可能接觸該函
    之人員，誤認自訴人係無中生有，曲意陳訴，嚴重損害自訴人之名譽，因認被告
    涉犯刑法第三百十條第二項之加重誹謗罪云云。
二、按法院或受命法官於自訴案件第一次審判期日前訊問及調查結果，如認為案件有
    刑事訴訟法第二百五十二條至第二百五十四條之情形者，得以裁定駁回其自訴，
    同法第三百二十六條第三項定有明文；次按法人為刑事被告，除有明文規定外，
    在實體上不認其有犯罪能力，在程序上不認其有當事人能力，故以法人為被告而
    起訴，即屬違背規定，應為不受理之判決，最高法院五十四年台上字第一八九四
    號著有判例，是自訴人自訴被告「台灣板橋地方法院」涉嫌誹謗罪嫌部分，因法
    院並非自然人，而自訴人所訴之誹謗罪嫌，法律上又無對於法人處罰之特別規定
    ，在程序法上台灣板橋地方法院並無當事人能力，自訴人對之提起自訴，即有未
    合，依上開說明，爰不經言詞辯論，逕為不受理之諭知。
三、按犯罪事實應依證據認定之，無證據不得推定其犯罪事實，刑事訴訟法第一百五
    十四條定有明文。又所謂認定犯罪事實之證據，係指足以認定被告確有犯罪行為
    之積極證據而言，如未發現相當證據，或證據不足以證明，自不能以推測或擬制
    之方法，以為裁判基礎。自訴人認被告犯有刑法第三百十條第二項誹謗之罪嫌，
    無非係以「丙○○○九十一年七月之九一板院通人字第三Ｏ三四六號函」函文之
    內容有「曲意四處陳訴」數字為其主要論據。然刑法第三百十條第二項誹謗罪須
    行為人將足以毀損他人名譽之事，著為文字或繪成圖畫，散發或傳布於大眾始足
    當之，如僅告知特定人或向特定機關陳述，即與犯罪構成要件不符，此有最高法
    院七十五年度臺非字第一七五號判決可參。經查：
  (一)系爭公文係以「王通譯嘉貞」為受文者，主旨為「關於台端陳訴本院加班管理及
    通譯職務工作指派等疑義案，經詳細查明後覆如說明」，並將副本行文司法院人
    事處、台灣高等法院、監察院、銓敘部四個機關，此有該函文一件附於本院卷可
    稽。考其緣由，乃自訴人自九十年四月間起，即陸續向本院、台灣高等法院、司
    法院、監察院、銓敘部等機關投書陳訴，因此上開機關直接或間接函請本院查明
    後，將查明結果回復、副知各該機關，此經本院職權調閱：(1)台灣板橋地方法院
    九十年四月十七日九Ｏ板院通人字第Ｏ二一一九七號函（該函係針對自訴人向司
    法院、台灣高等法院、監察院投書，檢舉本院設有書記官兼股長，擔任不同於一
    般紀錄書記官之工作並領有加班費一事，經本院查明後所作之回復）、(2)台灣板
    橋地方法院九十年六月二十一日九Ｏ板院通人字第三四四八二號函（係針對自訴
    人向台灣高等法院、司法院陳訴，檢舉本院書記官有浮濫報領加班費等情一案，
    查明後所作之回復）、(3)台灣板橋地方法院九十年八月十日九Ｏ板院通人字第四
    四五Ｏ四號函（係針對自訴人向台灣高等法院、司法院陳述本院書記官浮濫報領
    加班費及加班管理異常等情一案，查明後所作之回復）、(4)台灣板橋地方法院九
    十年十月三日九Ｏ板院通人字第五四四二三號函（針對自訴人陳述及某雜誌報導
    本院書記官浮報加班費等案，依台灣高等法院之指示，查明後函復司法院，並副
    知台灣高等法院）、(5)台灣板橋地方法院九十一年二月五日九一板院通人字第Ｏ
    六六Ｏ九號函（針對自訴人陳述加班簽退簿應何時收回，當天未收回，是否符合
    規定等情事一案，依台灣高等法院指示查明後回復）、(6)台灣板橋地方法院九十
    一年二月七日九一板院通人字第Ｏ七Ｏ七四號函（針對自訴人陳述加班簽到退簿
    翌日才收回，未盡監督職責，縱容浮報加班費一案，依台灣高等法院指示查明後
    回復）、(7)台灣板橋地方法院九十一年二月二十五日九一板院通人字第Ｏ九一六
    九號函（針對自訴人陳述人事管理單位未盡監督職責，縱容屬下浮報加班費乙案
    ，依銓敘部來函查明後回復）、(8)台灣板橋地方法院九十一年四月十六日九一板
    院通人第一六八七八號函（針對自訴人所陳本院加班管理疑義，依銓敘部來函查
    明後回復）、(9)台灣板橋地方法院九十一年四月二十六日九一板院通人字第一九
    二四五號函（針對自訴人陳述本院加班管理一案，依審計部要求查明後回復）等
    歷次往來公文，並參照自訴人認為涉嫌誹謗之九一板院通人字第三Ｏ三四六號函
    之「說明一」所載自明。是足堪認定系爭公文以副本副知銓敘部、台灣高等法院
    、監察院、銓敘部四個機關，係因自訴人向各機關陳訴後，經各機關函請本院查
    明，而被告丁○○係丙○○○院長，被告乙○○係丙○○○人事主任，其等於查
    明前揭事項後，以公文答覆、副知各該機關，此係其職務上所掌之事項，並為公
    務往來之必要，尚難認定有何誹謗自訴人之故意，況上開函文僅向特定四個機關
    發文，並未對不特定大眾散布，亦不符合誹謗罪意圖散布於眾之主觀構成要件。
  (二)又該函說明七之全文為「為提高工作效能及提供優質、公平工作環境，是本院一
    向追求的目標，台端為本院職員，理應提供建設良言、共同努力，而非曲意四處
    陳訴，影響同仁工作情緒。」解讀全句文義，客觀上尚難認為係指摘或傳述毀損
    自訴人名譽之事或致生損害自訴人名譽之結果。此外，復查無其他積極證據足以
    證明有何自訴人所指訴之誹謗犯嫌，係不能證明被告二人犯罪，爰依首揭規定，
    裁定駁回其自訴。
據上論結，應依刑事訴訟法第三百四十三條、第三百零三條第一款、第三百零七條、
第三百三十四條、第三百二十六條第三項、第二百五十二條第十款，裁判如主文。
中      華      民      國    九十二    年      一      月      二      日
                                          法  官    蕭  一  弘
右正本證明與原本無異
如不服本裁定應於送達後五日內向本院提出抗告狀
                                          書記官    郭  玉  芬
中      華      民      國    九十二    年      一      月      三      日


司法院資訊處製作；財團法人民間司法改革基金會備份。
